【裁判字號】    97,勞訴,48
【裁判日期】    990225
【裁判案由】    返還委任報酬
【裁判全文】
臺灣臺北地方法院民事判決              97年度勞訴字第48號
原      告  臺灣人壽保險股份有限公司
法定代理人  乙○○
訴訟代理人  朱惠君律師
            己○○
被      告  丙○○
被      告  丁○○
共      同
訴訟代理人  連一鴻律師
            戊○○
上列當事人間返還委任報酬事件，本院於九十九年二月一日言詞
辯論終結，判決如下：
    主  文
被告應連帶給付原告新台幣壹佰零捌萬肆仟佰零貳元，及自民
國九十七年二月十五日起至清償日止按年息5%計算之利息。
訴訟費用由被告連帶負擔。
    事  實  及  理  由
壹、程序事項：
    按訴狀送達後，原告不得將原訴變更或追加他訴，但擴張或
    縮減應受判決事項之聲明者，不在此限，民事訴訟法第255
    條第1項第3款定有明文。原告於民國97年1月17日提起民事
    訴訟請求被告連帶給付原告新台幣（下同）1,085,205元，
    及自起訴狀送達最後被告之翌日起至清償日止按年利率5%計
    算之利息。嗣於99年1月11日以書狀將請求金額擴張為1,085
    ,447 元；復於99年2月1日言詞辯論時將請求金額減縮為1,0
    84,302元，核屬減縮聲明事項，揆諸前開規定，應予准許。
貳、實體事項：
一、原告起訴主張：
  (一)被告丙○○與原告簽訂前開委任合約書，服務於原告台北分
    公司，職司保險之招攬及其相關之保戶服務事宜，委任期間
    自94年9月27日起至96年10月2日止。被告丙○○於委任期間
    ，多次招攬訴外人甲○○○以下簡稱甲○○○投保原告保險
    契約，並向原告領取招攬津貼及相關獎金、津貼共計
    1,167,884元。惟甲○○○96年8月間向原告申訴被告丙○○
    未向其說明投保保險契約內容，及未針對其收入能力合理規
    劃，並未解說產品之特性，誇大說明表示得以投資型保單賺
    的錢來繳傳統型的保單，卻未說明投資型保單有投資損益問
    題，誘使其預先簽立多份空白要保書面等相關投保文件，並
    以終止舊保險契約以解約金購買新契約，或以保單質借方式
    借款購買新契約，陸續向原告投保保險契約達53張（以下簡
    稱系爭保單糾紛），並於甲○○○寫高額保險狀況問卷及高
    額保險生存調查時，刻意誤導、唆使保戶，為不實告知。被
    告丙○○之行為已違反保險業務員管理規則第19條第1項第
    8款規定，被告雖稱偽造文書行為業經不起訴處分確定，主
    張其未違反保險業務員管理規則云云；惟自不起訴處分書內
    容可知，檢察官調查之重點在於被告有無經授權代簽相關文
    件，就被告不當招攬部分，因非屬刑事犯罪，故未列為偵查
    重點，故被告尚難以獲不起訴處分作為其脫免不當招攬責任
    之依據。
  (二)嗣後，系爭保單糾紛經被告與甲○○○商後，被告丙○○不
    實招攬契約均已解除，原告並退還保戶保險費3,879,603元
    ，爰依民法544條、兩造簽訂之委任合約書第1條、第4條及
    展業制度第一章通則第6條業績、報酬之計算第2項「展業人
    員所招攬、承接之保單中有…解除契約、或不實招攬、不實
    話術或以其他不正當手段招攬者，本公司不給付展業人員此
    部份原承保... 之招攬津貼…已發放者，本公司得自展業人
    員應領之報酬扣回…」、第4項「因第二項事由致契約無效
    時，本公司得回溯原計績工作月扣除該FYC後，重新核算各
    項報酬並追回溢領金額…」等規定，請求被告丙○○返還委
    任報酬1,167,884元。
  (三)又原告公司之展業人員於此項競賽期間內業績達入圍標準者
    ，得免費參加國外旅遊，若競賽業績達會員入圍標準200%者
    ，除入圍會員得以免費參加國外旅遊外，另補助該會員免費
    攜伴1名共同參加表揚大會，惟若日後因契變、契撤、解約
    或違反移轉件管理規定致影響得獎資格者，已核發之獎勵將
    予追回。被告丙○○於第七屆董事長盃競賽期間原招攬總業
    績為1,066,767元，獲原告公司補助其本人及1名眷屬參加國
    外表揚大會，惟因訴外人甲○○○出申訴後，相關契約解約
    ，原已計入之業績應予扣除，經核算後該競賽業績應為
    926,069元，未達雙人獎資格，依約定被告應返還受補助眷
    屬之團費新台幣37,200元。
  (四)原告公司另訂定台灣人壽MDRT（The Million Dollar Round
    Table）會員獎勵辦法，於甄選期間內業績達標準者，本公
    司依入選資格給予不同補助，惟若日後因契變、契撤、解約
    或違反移轉件管理規定致影響得獎資格者，已核發之獎金將
    予追回。被告丙○○2006年業績原招攬總業績計12,429,364
    元，達MDRT超級會員（COT）之標準，原告公司已補助被告
    丙○○MDRT超級會員（COT）會員報名費美金500 元及參加
    年費補助美金1,500元；被告丙○○同時取得當年度高峰會
    員資格，獲原告公司補助攜伴參加高峰會議海外旅遊，原告
    公司另增加補助1500元美金。嗣訴外人甲○○○出申訴後，
    相關契約解約，原已計入之業績應予扣除，經核算後總業績
    應為10,448,211元，僅達MDRT會員資格，依約定被告應返還
    超額補助費用共計美金3,050元核計新台幣101,328 元，及
    受補助眷屬之團費新台幣34,000元。
  (五)被告雖辯稱，原告與甲○○○和解，並無法定解約事由，惟
    原告97年3月28日台壽業行字第00254號函，僅表示系爭保單
    糾紛已圓滿處理，並非針對契約解除之事由是否成立；被告
    又稱，需就現尚有效存在之契約始有解除之餘地，然契約之
    解除，係使契約自始歸於消滅，以回復訂定契約以前之狀態
    ；而契約之終止，則使契約自終止時起嗣後歸於消滅，二者
    性質、效力迥然不同，不能謂契約終止後即不能解除，被告
    所辯，恐難成立。
  (六)綜上，被告丙○○以不正當手段招攬訴外人甲○○○險契約
    ，依展業制度、民法第544條之規定，被告丙○○應返還委
    任報酬新台幣1,167, 884元，及受原告公司補助款項
    172,528元，經抵扣被告丙○○96年8月勞務報酬172,776元
    及9月勞務報酬83,334元後，被告應返還原告公司1,084,302
    元。被告丁○○既為丙○○之保證人，依保證書約定被保證
    人在受任展業服務人員期間，如有任何違背政府法令暨公司
    規章情事，致原告公司蒙受損害或損失，保證人負連帶保證
    責任，此有展業服務人員保證書影本可憑，為此請求被告丁○○與被告丙○○負連帶賠償責任。
  (七)聲明：1.被告應連帶給付原告1,084,302元，及自起訴狀送
    達最後被告之翌日起至清償日止按年利率5%計算之利息。
    2.訴訟費用由被告負擔。
二、被告則抗辯：
  (一)被告對於原告所主張返還之數額不爭執，但被告丙○○否認
    有不實招攬之情形，訴外人甲○○○投保原告公司之53筆保
    險契約，其中傳統型保單11筆、投資型保單42筆，均無契約
    無效或得解除契約之情事：
  1.原告所訂立之展業制度於96年3、4月間頒布，被告丙○○於
    簽收後始受拘束；又保險契約當事人一方有法定可歸責事由
    ，經保險人或要保人依法解除契約，保險人固得依保險法第
    64條第2項前段、第68條第1項及第76條第1項規定，不支付
    展業人員報酬或扣回已發放之報酬，惟此處之解除契約、解
    約，應指有法定解除事由之解除契約或解約而言，原告所訂
    立之展業制度、獎勵辦法規定之解除契約，亦應同此認定；
    倘無法定解約事由而係保險人與要保人合意解除，係保險人
    自己任令該保險契約權益喪失，其不利益自應由其自己承受
    ，自不能影響展業人員原招攬所應得報酬之利益。
  2.系爭投保糾紛甲○○○部分要保書、保單簽收單、投資型保
    險契約內容變更申請書、續期保險費/保單借款利息自動轉
    帳授權書等，確有授權被告丙○○代簽其名，惟甲○○○細
    故與被告反目，挾怨於8月6日向原告提出不實申訴，找立委
    施壓主張，保單號碼0000000000、0000000000、0000000000
    0張保單從未親自簽收，係被告丙○○代簽云云，並向臺灣
    臺北地方法院檢察署提出偽造文書之告訴。甲○○○96年8
    月6日僅有21筆保單存在，其中傳統型保單11筆、投資型保
    單10筆，其餘32筆投資型保單因投資標的之基金早已全數賣
    出結清，並經原告將賣出贖回之基金款項匯給保戶甲○○○
    領，其債之關係消滅。但原告畏懼情勢，竟不論保險契約是
    否存在，均與訴外人甲○○○意其所有投保保單自始不生效
    力，並由原告公司返還訴外人甲○○○繳之保費，此有訴外
    人甲○○○具之聲明書及原告97年3月28日台壽業行字第
    00254號函在卷可稽，甲○○○提起之偽造文書之告訴，亦
    業經臺灣臺北地方法院檢察署98年度偵字第1547號認被告丙○○無偽造文書之虞，而獲處分不起訴在案。由此可知，原
    告並非基於法定解約事由解除契約，被告丙○○所招攬訴外
    人甲○○○保原告公司之保險契約，係因原告與訴外人合意
    自始不生效力，並非契約無效或解除契約，原告援引上開展
    業制度、獎勵辦法規定訴請被告等連帶返還委任報酬及補助
    款，要無理由。
  (二)原告又稱被告丙○○以不正當手段招攬甲○○○保險契約，
    違反保險業務員管理規則第19條第1項第8款，但此為被告所
    否認。保險業務員管理規則第19條，係98年5月27日修正後
    之條文，並非被告丙○○94年9月27日至96年9月26日委任期
    間有效施行之條文，自無本件適用，當時有效施行之條文為
    「未經保險契約當事人同意或授權而為填寫、簽章有關保險
    契約文件。」，被告丙○○確實經保戶甲○○○同意或授權
    代其簽名及填寫有關保險契約文件，並無偽造文書，自無違
    反上開法條構成要件之行為。原告另稱被告丙○○有違反保
    險業務員管理規則第19條第1項第18款，其他有損保險形象
    云云，被告丙○○並無原告主張之不當以傳統型保險商品保
    險費可以投資型保單之獲利繳付為手段，向甲○○○攬傳統
    型保險商品之行為，此已詳如前述
  (三)再按展業制度第十五章招攬行為規範，係以不得誘使保戶、
    不得誘騙或誤導保戶為要件，惟被告丙○○並無誘使、誘騙
    或誤導之情事；原告於辦理保單借款時，核貸人員均與甲○○○電話核對確認貸款明細，並詢問是否以保單借款轉購新
    契約商品；保戶於三個月內再投保投資型保單新件時，業務
    人員除須於報告書註明投保新件之緣由外，原告亦再與保戶
    連絡查明投保新件緣由，始准投保；甲○○○層層審核，原
    告仍通過審核准投保，倘甲○○○除舊約購買新件有不當，
    其最終核保權為原告，自應由原告負責。
  (四)展業制度第6條第2項係規定有解除契約時，原告不給付或扣
    回者係招攬津貼及服務津貼，顯不及於季績效獎金、每月達
    成獎金、每月津貼、每月業績獎金。又解除契約係使契約溯
    及既往失其效力，與契約無效係自始無效有別，解除契約後
    契約已溯及既往失其效力，故亦不可能再因第2項解除契約
    而致契約無效。從而，原告主張之合意解除若屬有理由，亦
    無從依上開規定返還委任報酬及補助款。
  (五)縱認原告與甲○○○意解除契約，被告丙○○仍須返還委任
    報酬及補助款，但因解除契約係就現尚有效存在之契約始有
    解除之餘地。甲○○○96年8月6日僅有原證22號所有11張傳
    統型保單及序號33、35~43之10筆投資型保單，共21筆保單
    有效，且甲○○○96年8月24日書立聲明書時，又聲明保留
    保單號碼0000000000、0000000000兩筆傳統型保單，故若被
    告丙○○應歸還委任報酬，亦僅有19筆保單而已。並聲明：
    原告之訴駁回；訴訟費用由原告負擔。
三、兩造不爭執事項：
  (一)被告丙○○服務於原告台北分公司，職司保險之招攬及其相
    關之保戶服務事宜，委任期間自94年9月27日起至96年10 月
    2日止。
  (二)被告丙○○於委任期間，曾招攬訴外人甲○○○保原告公司
    保險契約53筆，其中傳統型保單11筆、投資型保單42筆。
  (三)嗣因甲○○○96年8月間向原告申訴，被告丙○○係以空白
    表單交付其簽名，並未詳實告知表單內容，其不解被告丙○○係如何操作致其產生鉅額負債，要求原告公司退還所有保
    件之保費。經原告與甲○○○商後，甲○○○示如被證5所
    示之聲明書（本院卷一第59頁），原告則返還甲○○○繳納
    之保險費3,710,868元。
  (四)訴外人甲○○○向被告丙○○提起之偽造文書之告訴，業經
    臺灣臺北地方法院檢察署98年度偵字第1547號認被告丙○○
    無偽造文書之虞，而獲處分不起訴在案。
  (五)原告主張被告丙○○因招攬甲○○○保原告保險契約，所獲
    得之招攬津貼及相關獎金、津貼共計1,167,884元（詳如附
    件一、二），被告對原告主張之數額均不爭執。
四、原告得否請求被告返還委任報酬？
  A.招攬津貼、服務津貼：
  (一)兩造委任合約書第1條約定，原告為配合法令或業務發展而
    訂定之展業制度及各種相關辦法、規定均為合約書之構成部
    分，此有委任合約書在卷可稽（本院卷1第3頁）。而原告92
    年版展業制度第7條第2項規定「展業人員之保單有未經承保
    、猶豫期間變更或退保、契約變更、解除契約、在二年內短
    期死亡者或以其他不正當手段招攬者，本公司不給付展業人
    員此部份原承保或減少額度所應得之招攬津貼或服務津貼。
    已發放者，本公司得自展業人員應領之報酬扣回；原已計入
    之FYC自上述事由發生當工作月扣除之。展業人員違反移轉
    件管理或該保險契約因任何原因無效，或因本公司依法解除
    該保險契約者，亦同」（本院卷1第72至85頁）；96年版展
    業制度第6條第2項規定「展業人員所招攬、承接之保單中有
    要、被保人未親簽、未經承保、猶豫期間變更或退保、契約
    變更、解除契約、或不實招攬、不實話術、或以其他不正當
    手段招攬者，本公司不給付展業人員此部份原承保或減少額
    度所應得之招攬津貼或服務津貼。已發放者，本公司得自展
    業人員應領之報酬扣回；原已計入之FYC自上述事由發生當
    工作月扣除之。展業人員違反移轉件管理或該保險契約因任
    何原因無效，或因本公司依法解除該保險契約者，亦同」（
    本院卷1第13至17頁），此有展業制度在卷可稽。經查，被
    告丙○○向訴外人甲○○○招攬之保險，投保日期介於94年
    9月至96年7月間，是以應分別適用上開二版本之展業制度。
    惟上開二版本之展業制度，雖於例示不正當招攬手段之文字
    上略有差異，惟就禁止以不正當手段招攬保險，否則原告得
    扣回該部份招攬津貼或服務津貼之意旨則無二致。是以被告
    丙○○若於招攬訴外人甲○○○險之過程中，有以不正當手
    段招攬之情事，依92年或96年版之展業制度規定，原告均得
    請求被告丙○○返還此部分報酬。
  (二)原告主張被告丙○○之不正當招攬手段，包含未考慮甲○○○財務能力規劃保險商品，誘騙其以信用卡刷保費，繼而辦
    理保單全部或部份解約、保單借款償還保費，且不當以傳統
    型保單保費可以投資型保單之獲利繳付為手段招攬保險，超
    過保戶合理負擔，且有部份保險文件非本人親簽或以保戶所
    簽空白申請文件投保（本院卷1第324至332頁）；被告則以
    被告丙○○偽造文書罪嫌業經檢察官為不起訴處分確定，甲○○○出具聲明書表示投保及保單簽名真偽爭議純屬誤會，
    原告選擇與甲○○○解，應自負其責，至於甲○○○務狀況
    係其自行填載，被告丙○○並未為不當規劃，甲○○○刷卡
    或保單解約、質借等方式繳納保費係其個人理財決定，被告
    丙○○並無誘騙等語置辯。
  (三)被告丙○○對訴外人甲○○○招攬方式：
  1.就被告丙○○向甲○○○攬保險之始末，證人甲○○○稱，
    被告丙○○係94年底起開始向證人推銷保單，證人陸續投保
    共50多份，包括傳統型保單約10份，其餘為投資型保單，期
    間為94年10日至96年6、7月間，當時證人為幼稚園老師，同
    時在職進修碩士班，「他（被告丙○○）都是拿空白表格給
    我簽，但沒有向我解釋這些表格是作何用途，我基於相信他
    所以都有簽」。「（問：丙○○在要保時是否有跟你說過要
    保書的內容？還是是拿空白文件？）空白文件。（問：他有
    無跟你解說的要保書的內容？或是你有無看過要保書的內容
    ？）他跟我說過很多的話，但都是概略性的解說，沒有針對
    我投保的產品內容解說。（問：你有無問他？）我問他很多
    問題，但他都講到我似懂非懂，講到好像再問下去我自己是
    白痴一樣。（問：你有無跟他要過關於公司產品簡介之類的
    書面來看？）沒有什麼要過。」（本院98年12月21日言詞辯
    論筆錄）。
  2.觀訴外人甲○○○原告公司之投保記錄，其陸續投保（包含
    未承保者）共12張傳統型保單、43張投資型保單，有要保書
    及相關保險文件可稽（參見外放證物原證21）。證人甲○○○稱，保費皆由證人之信用卡繳納，均如期繳納，「其實我
    （甲○○○沒有經手我自己的保單，他（被告丙○○）會請
    我去問信用卡銀行要繳多少錢，他會幫我去繳，但是錢是從
    我的郵局帳戶出去。...因為他有我郵局帳戶的存摺與印章
    ，他會幫我去郵局領錢拿去繳信用卡帳單。」，證人並未使
    用信用卡自動轉帳扣款功能係因「因為金額很大，好像沒辦
    法用扣款，而且有時時間到了裡面會沒有錢。...每次都刷
    幾十萬為單位，超過100萬元。初期金額大概10萬以上，後
    來漸漸累積到100萬」等語（本院98年12月21日言詞辯論筆
    錄），核與被告丙○○致原告之電子郵件詳列當月應繳保費
    金額、保單收支狀況，並以電子郵件及簡訊催促甲○○○卡
    繳費，且提及被告丙○○為甲○○○理銀行銀行匯款、繳款
    事宜等情相符（台北地檢署98年度偵字第1547號偽造文書案
    件他字卷第255頁、278至283頁），被告亦未否認此部份事
    實，堪信屬實。
  3.至於繳納保費之款項來源，證人甲○○○稱，「這些（保費
    繳款事宜）都是他那邊在管理，所以他可能從我投資型的保
    單解約，然後把資金拿回來，但是我完全不知道他是這樣操
    作的，我不知道我有這麼多投資型保單一直被解約又加保新
    的。」，「（問：你如果不知道他是這樣操作，那你認為他
    是如何操作的？）我當時並沒有去瞭解。因為我當時是在唸
    書又要工作。（問：一個月100多萬的金額你認為要從哪裡
    來？）他告訴我投資型保單有賺錢」等語（本院98年12月21
    日言詞辯論筆錄）。觀甲○○○單之投保與解約記錄，可知
    甲○○○無足以維持所有保單同時有效之財力，均係以舊保
    單辦理質借、契約變更、全部或部份解約之方式籌措資金繳
    納新保單之保費（本院卷1第139至155頁、卷2第89至90頁）
    。證人甲○○○證稱「我印象有一次他要出國，他說如果有
    公司的人打電話給我要問我保單的事，就跟他說等我的業務
    員回來再問我的業務員就好了，不要打電話來問我。」等語
    （本院98年12月21日言詞辯論筆錄），亦與由丙○○95年6
    月16日致甲○○○電子郵件內容相符（台北地檢署98年度偵
    字第1547號偽造文書案件他字卷第276頁）。甚且甲○○○
    95年7月4日之電子郵件曾詢問被告丙○○，其一年之保費是
    否高達47萬餘元，即使有在投資是否真可獲利如此高額等語
    ，被告丙○○回覆稱其中有一部份是以儲蓄換取意外險保障
    云云（台北地檢署98年度偵字第1547號偽造文書案件他字卷
    第277頁）。再參以上述甲○○○於自己每月應繳保費金額
    狀況全然不清楚，均由被告丙○○按月告知，甲○○○依言
    繳納，甲○○○保險收支亦由被告丙○○逐筆詳列告知之情
    事，足認甲○○○保險操作，包含投保、變更、解約、保單
    質借、停效等事宜，確係出自被告丙○○之規劃及主導，由
    被告丙○○決定以何種方式籌措財源、如何繳款等，再告知
    證人甲○○○合繳款，並非證人甲○○○動提出該等規劃。
  4.原告雖主張有部份保險文件並非甲○○○自簽名，證人甲○○○證稱「我一直以為我的投資型保單可能只有幾份而已，
    沒想到是以數十份來計算。傳統型保單也是一年要繳很多錢
    ，超過我預期，我認為應該只有3份。」，「後來我才發現
    有些保單他甚至沒有拿給我他就自己簽我的名字就送去給公
    司，所以有些保單我從頭到尾都沒有看到那些保單。」，「
    （問：你覺得被偽簽的保單有多少張？）我之前有去調查過
    ，但是我現在不記得了。」云云（本院98年12月21日言詞辯
    論筆錄）。惟觀原告所主張之保單瑕疵狀況（本院卷1第134
    至135頁），每份保單至多僅有部份文件有未經甲○○○名
    之爭議，並無任何一份保單係所有文件從未經甲○○○名。
    況依證人甲○○○證詞，「（問：保單下來時候原告公司有
    無通知你？）原告公司都會寄一些信件過來。（問：有無用
    簡訊通知你？）沒有什麼印象。但原告公司的信件也分很多
    種，我不會特別去記上面的保單號碼是屬於哪份保單的，因
    為後來所有投資型的保單都是在丙○○那邊，我手上初期只
    有拿過幾份傳統型的，投資型的保單我幾乎都沒有看過，到
    現在也還沒有看過，所以公司寄來的信件我也不會知道是屬
    於哪一份保單的。（問：投資型保單解約時公司有無通知你
    ？）公司都是寄信件，我手上沒有保單可以去對號碼，所以
    那些信件的內容我也不清楚。」，「（問：除了這個<身家
    調查>之外，原告公司有無其他人向你詢問過保單借款的事
    ？）就是電話中確認保單是否要貸款。」，「（問：除上述
    之外，你有無在投保期間再與原告公司有接觸過？）我印象
    中都是打電話來確認借款。（問：有無確認過投保？）沒有
    什麼印象了。（問：有無接過其他原告公司的電話？）我印
    象有一次他要出國，他說如果有公司的人打電話給我要問我
    保單的事，就跟他說等我的業務員回來再問我的業務員就好
    了，不要打電話來問我。」等語（本院98年12月21日言詞辯
    論筆錄），況原告亦確有陸續寄送保單借款確認函、保單借
    款利息繳息通知單、新契約投資組合明細表投資型保險契約
    內容變更申請書、投資確認單、投資季報、續期保險費保單
    借款利息繳費通知單等各式相關文件（本院卷1第118至128
    頁），且多次以電話確認保單借款，有保單借款案件電訪確
    認記錄單可稽（本院卷1第182至238頁），足見證人甲○○○非無從知悉其保單之投保、金額、保費、解約、停效、質
    借等一切相關事宜，實則原告公司一再提供各式文件或電話
    通知，甚且曾進行財務狀況問卷及身家調查（詳下述）僅係
    出於自身之選擇，決定忽略原告公司之各式詢問、通知，始
    終無意深究，僅願相信被告丙○○之說詞，據此，縱原告所
    指部份保險文件非甲○○○簽一節屬實，亦應認為該等文件
    之簽署業經甲○○○事前授權或事後追認，並非證人甲○○○指之「偽簽」。
  5.再者，證人甲○○○稱其每月刷卡繳費金額初期亦在10萬元
    以上，多以幾十萬為單位，後來累積到每月100萬元等語，
    本院詢及證人認為需多少本金方可月入百萬，證人甲○○○
    推稱伊對投資沒有概念云云（本院98年12月21日言詞辯論筆
    錄），惟證人甲○○○陳其為師大公民教育研究所碩士，於
    被告丙○○招攬其投保期間即為幼稚園老師，碩士在職班學
    生，94年當時伊月入4萬多元，存款約70幾萬元，家人並無
    其他資助，每月薪資均匯入郵局帳戶，於被告丙○○招攬其
    投保前，證人有投保安泰保險之儲蓄型保單約三、四張，年
    繳保費約十幾萬元等語（本院98年12月21日言詞辯論筆錄）
    ，依證人之職業及教育程度，雖非財金專業人士，然仍顯屬
    高級知識份子，有使用金融機構帳戶之習慣，且過去亦有投
    保儲蓄型保險之經驗，則證人對於一般銀行台幣存款利率、
    儲蓄型保單之利率斷不致毫無所悉。以證人甲○○○有資產
    及每月薪資，對照其每月應負擔之保費金額顯係杯水車薪，
    其每月保費款項勢必來自被告丙○○所稱之投資收益，惟若
    每月可產生100萬元之收益，相當於每年可獲益1200萬元，
    縱以獲利率10％計算，所需本金亦高達1.2億元，遑論以94
    至96年間之利率水準，客觀上實難期待保單獲利可達年收益
    10 ％。此等情事係具備一般社會經驗及通常知識水準之人
    所可瞭解，以證人甲○○○智識程度，斷無不知之理，其推
    說對投資毫無概念云云，要屬卸責之詞。是以僅就其每月應
    繳保費之金額一節，證人甲○○○無不知其保單係持續增加
    ，且其中必有眾多解約、質借情況之理，否則甲○○○何財
    源可維持每月之鉅額卡費均按期清償，況且，證人甲○○○
    證稱，「（問：為何要保人要一直辦理保單借款的動作？）
    當時他沒有跟我講他是怎麼操作的，甚至我簽的時候不知道
    我簽的是要保書還是保單借款等等，他只有大概跟我說可以
    用投資型的錢來付傳統型的錢。」，「（問：保單借款的文
    件是空白的，還是丙○○有跟你說要借多少錢才讓你簽？）
    都是空白的，他都是拿一整疊讓我簽，至於借款金額他都是
    跟我說貸最高額，電話確認也叫我說是最高額。」等語（本
    院98 年12月21日言詞辯論筆錄），顯見保單之投保、解約
    、借款等規劃，雖係出於被告丙○○之規劃，然甲○○○實
    知悉且不反對，蓋該等保險文件均為中文，縱不詳閱亦可由
    標題大略明白其內容，若甲○○○無全權委由被告丙○○處
    理並概括同意其決定之意，其何以願於眾多空白保險相關文
    件上簽名，並於原告公司致電確認時按被告丙○○之要求回
    應，甚至對於原告之直接詢問配合拖延留待被告丙○○回國
    後親自回應。據此，益證證人甲○○○稱部份保險文件出自
    被告丙○○偽簽云云，與事實不符。至於甲○○○其保單詳
    情不加過問，乃其基於自身決定之選擇，事後不得執此否認
    其曾予同意之事實。
  6.被告丙○○之保險操作雖係基於保戶甲○○○容任，惟此係
    因被告丙○○業已取得甲○○○絕對信任，將其所有保險規
    劃、操作全部委諸於伊，從不探詢其內容，是以被告丙○○
    並無逐一遊說甲○○○受之必要，然以促使保戶接受保險業
    務員建議之本質而言，被告丙○○基於此種概括授權為甲○○○為之操作（含投保及嗣後之變更、解約、質借等），與
    其他個案中保險業務員就個別保單逐一說服客戶接受其提議
    者，並無二致，均應認為屬招攬行為。
  7.綜上，被告丙○○於招攬甲○○○保之過程中，確有掌控甲○○○務及保險規劃，並主導以投保、解約、停效、借款、
    變更等方式支應甲○○○月數十萬元至上百萬元不等之保費
    繳納需求之行為，甲○○○立於被動之地位同意被告丙○○
    所有安排，並配合繳款、文件簽署、電話或書面確認等各項
    要求，堪以認定，且上開行為本質上仍係以促使保戶接受保
    險業務員之建議安排，自應認為屬被告丙○○對甲○○○攬
    保險之行為。
  (四)被告丙○○為甲○○○為招攬行為之妥當性：
  1.按保險業務員之職務僅在招攬保險（保險法第8-1條參照）
    ，並非財務規劃人員，其資格取得僅要求年滿20歲以上、國
    中畢業、且經業務員測驗合格或曾登錄而未受撤銷者（94年
    2月2日當時有效之保險業務員管理條例第5條參照），並未
    要求其具備財金專業。縱令係銀行辦理財富管理業務，亦不
    得以直接全盤掌控客戶資產之方式進行，辦理財富管理業務
    之人員須具備一定專業資格，且須持續接受專業訓練課程（
    銀行辦理財富管理業務作業準則第5條、銀行辦理財富管理
    業務應注意事項第5條參照）。以保險業務員並不具備財務
    規劃所需專業，更不受相關銀行法規約束之情況，即使客戶
    容任，保險業務員亦不得以全盤掌控調度保戶資產之方式從
    事保險招攬，其理至明。然被告丙○○係以直接掌握甲○○○戶，代甲○○○行各項保險操作，甲○○○立於被動地位
    為認可之方式從事保險招攬，已如前開(三)所述，揆諸前揭說
    明，此種保險招攬之手段已無從認屬正當。
  2.被告丙○○招攬訴外人甲○○○保當時，甲○○○職業為幼
    稚園老師兼碩士班學生，月入約4萬元，原存款約70萬元，
    已如前述。證人甲○○○稱「（丙○○）有問過我每個月薪
    水多少，以及存摺的存款多少。在他剛認識我的時候，之後
    就沒有再問過，因為他已經有了我的存摺。」等語（本院98
    年12月21日言詞辯論筆錄），且如前所述，被告丙○○確有
    代甲○○○理匯款繳費之情況，足認被告丙○○對甲○○○
    正之職業、收入及財產狀況知之甚詳。依甲○○○原告公司
    之投保記錄，其自94年10月至96年7月間陸續投保（包含未
    承保者）共12張傳統型保單、43張投資型保單，每月保費達
    數十萬元甚至上百萬元，已如前述。揆諸上開甲○○○資力
    狀況，此等保費顯然超過甲○○○負擔之合理數額，被告丙○○雖藉由各種操作手法維持甲○○○正常繳款若干時日，
    然究係以不斷解約、質借等方式調度資金勉力支撐，且投資
    型保單亦非當然保證獲利，一旦獲利不如預期甚至出現虧損
    ，其資金缺口更大，稍有調度失靈，不僅甲○○○用毀於一
    旦，更將使甲○○○負超過其償還能力範圍之鉅額債務，是
    以被告丙○○所規劃之保險內容，就甲○○○職業及資力而
    言亦顯非適當，無庸贅言。
  4.再者，依被告自行提出之明細（本院卷2第60至65頁），甲○○○94年9月30日第一次接受被告丙○○之招攬而投保，
    94年10月7日即刷卡繳費63,852元，此後短短一個月內（至
    94年10月31日止），甲○○○投保5筆保單（含傳統型4張、
    投資型1張），此部分繳納之第一年保費合計高達28萬餘元
    ，約等同甲○○○年之薪資收入，甚至94年10月12日始投保
    之保單（＃00000000），旋即於94年10月25日、94年11月10
    日分別為契約變更，增加單筆投資，足認被告丙○○係於招
    攬甲○○○保之初，即以取得甲○○○分信任，使其概括接
    受伊所規劃之大量、高額保單之方式進行招攬，是以被告丙○○對甲○○○招攬行為係自始即屬不當，並非於相當時日
    後方改以不當方式進行招攬。
  5.綜上，被告丙○○於招攬甲○○○保之初，即係以主導甲○○○切保險規劃、操作，致其投保遠逾其資力範圍之大量、
    高額保險之方式進行招攬，雖上開行為均基於甲○○○容任
    ，惟揆諸前開說明，被告丙○○所為顯已逾越保險業務員正
    當招攬行為之分際，無從僅因保戶甲○○○容任即予以正當
    化。從而，被告丙○○所招攬甲○○○保險，係以不正當方
    式進行招攬，堪以認定。
  (五)被告丙○○所招攬甲○○○保單，既均係以不正當手段招攬
    而來，無論依原告92年版展業制度第7條第2項或96年版展業
    制度第6條第2項之規定，原告均無庸發放因不正當招攬手段
    產生業績之招攬津貼或服務津貼。被告丙○○因招攬甲○○○單之業績，所獲得之招攬津貼共856,593元、服務津貼
    36,123元（詳如附件一），原告依前開規定請求被告丙○○
    返還此部分之報酬並加計遲延利息，即屬有據。
  B.每月達成獎金、季績效獎金、每月津貼獎金、每月業績獎金
  1.被告主張展業制度規定原告得追回之項目僅限於招攬津貼
    、服務津貼，其於項目不在返還之列云云，按原告公司每月
    達成獎金、季績效獎金、每月津貼獎金、每月業績獎金之發
    放，均係以展業人員每月FYC數額所對應之比率或數額核發
    ，而展業人員之FYC則按招攬津貼之一定比例計算，此觀92
    年版、96年版展業制度之規定即明（本院卷1第13至17、72
    至90頁），是以若作為招攬津貼計算基礎之業績數額有所變
    動，FYC數額隨之調整，則每月達成獎金、季績效獎金、每
    月津貼獎金、每月業績獎金亦必然有所差異。92年版展業制
    度第7條第2項或96年版展業制度第6條第2項雖均未明文績效
    獎金、每月津貼獎金、每月業績獎金之返還，然均規定於以
    不正當招攬手段時「...原已計入之FYC自上述事由發生當工
    作月扣除之」，足認其業已規定因不正當手段招攬而得之業
    績須自FYC中扣除，若扣除FYC後所產生每月達成獎金、季績
    效獎金、每月津貼獎金、每月業績獎金之差額無庸返還，不
    僅扣除FYC之規定形同具文，且不啻變相鼓勵保險業務員以
    不正當手段招攬保單，顯然與法律要求保險業務員於招攬保
    險過程須遵守之行為規範抵觸。被告僅執展業制度未明文列
    舉績效獎金、每月津貼獎金、每月業績獎金之返還，辯稱上
    開項目不在返還之列云云，要無可採。
  2.原告主張被告丙○○因不當招攬甲○○○保單，因而增加之
    每月達成獎金數額共51,177元、季績效獎金數額共58,824元
    、每月津貼獎金數額共6,300元、每月業績獎金數額共
    158,867元（詳如附件一），揆諸前開說明，原告依展業制
    度之規定請求被告丙○○如數返還並加計遲延利息，即屬有
    據。
  C.董事長盃獎勵
  1.原告主張依臺灣人壽第七屆董事長盃競賽獎勵辦法（以下簡
    稱董事長盃辦法），競賽期間業績達一定標準，予以免費國
    外旅遊，被告丙○○因算入甲○○○保單而獲得雙人獎，由
    原告補助其本人及一名眷屬出國，惟扣除甲○○○業績後，
    被告丙○○未達雙人獎標準，依董事長盃辦法第7條第2項第
    3款規定，被告丙○○應返還受補助之眷屬團費37,200元（
    詳如附件二）；被告對於扣除甲○○○單業績後應返還之數
    額不爭執，惟辯稱原告係自行與甲○○○解，不符合追回費
    用之要件。
  2.經查，董事長盃辦法第7條第2項第3款規定，若日後因契變
    、契撤、解約或違反移轉件管理規定致影響得獎資格者，將
    追回相關費用及榮譽，此有臺灣人壽第七屆董事長盃競賽獎
    勵辦法在卷可稽（本院卷1第18至20頁）。本條所列舉追回
    相關費用之事由雖僅有契變、契撤、解約或違反移轉件管理
    規定四項，惟究其實質，無非係考量因當時據以計算之競賽
    業績嗣後有所變更，若調整後影響得獎資格，超過部份應予
    返還，蓋若無此限制，業務員即可能以鼓勵保戶於競賽期間
    先投保高額保險，事後再辦理變更或解約等方式製造高業績
    之假象，不僅對誠實招攬之業務員不公平，更可能衍生糾紛
    甚至侵害保戶權益。此一獎勵之頒發係基於競賽業績之數額
    ，而影響競賽業績之事由顯不僅契變、契撤、解約、違反移
    轉件管理規定等四項，舉例言之，若保險契約係由業務員偽
    造保戶簽名而締結，嗣後經法院判決契約不成立，此亦顯然
    影響業績之計算，然此並不在本條列舉之四項事由中；再者
    ，契變、契撤、解約、違反移轉件管理規定之情況並非均出
    自可歸責於保險業務員之事由所致，因客戶自身考量而辦理
    變更、解約之情況亦非無可能。若僅拘泥於文字，即謂後者
    （客戶自行變更、解約）之情況業務員須追回費用，前者（
    業務員偽造簽名）業務員確可繼續保有其獎勵，其不合理無
    庸贅言，且無異變相獎勵以其他方式不當取得業績之業務員
    。雖原告係基於與甲○○○和解同意甲○○○約，且解約之
    標的包含業已失效之保單，與本條所列之「解約」是否完全
    相符，非無疑義，惟舉輕以明重，若因不可歸責於業務員之
    事由而導致契約變更、解約等情事均不解免返還費用之責任
    ，本件競賽業績發生變動之原因係由於被告丙○○以不正當
    手段招攬，解釋上更不得免於返還費用之責。
  3.原告主張於扣除甲○○○單業績後，被告丙○○應返還之數
    額為37,200元，被告對此既不爭執，揆諸上開說明，原告請
    求被告丙○○如數返還並加計遲延利息，即屬有據。
  D.MDRT獎勵
  1.原告主張被告丙○○因計入甲○○○單之業績，依臺灣人壽
    MDRT會員獎勵辦法（以下簡稱MDRT辦法）之規定，獲得MDRT
    超級會員之會員報名費、參加年費補助及高峰會員補助，惟
    扣除甲○○○單業績重新計算後，被告丙○○溢領補助數額
    共138,528元（詳如附件二），依MDRT辦法第6條第2項規定
    ，被告丙○○應予返還；被告對於上開數額不爭執，惟辯稱
    本件係因原告與甲○○○解而解約，與該條規定不合，原告
    不得請求返還。
  2.經查，MDRT辦法第6條第2項規定「若日後因契變、契撤、解
    約或違反移轉件管理規定致影響得獎資格者，已核發之獎勵
    ，將予以追回」，此有依臺灣人壽MDRT會員獎勵辦法在卷可
    稽（本院卷1第27頁）。本條規定列舉追回獎勵之事由雖僅
    契變、契撤、解約或違反移轉件管理規定四種，惟如前所述
    ，此四種事由均可能包括不可歸責於業務員之情形，本件卻
    係因被告丙○○之不正當招攬行為所致，若因不可歸責於業
    務員之情事所致業經變動尚不解免追回獎勵之責任，舉輕以
    明重，本件自不得僅因原告選擇以和解之方式解決紛爭即解
    免被告丙○○返還獎勵之責任（詳參C.所述）。
  3.原告主張於扣除甲○○○單業績後，被告丙○○應返還之數
    額為138,528元，被告對此既不爭執，揆諸上開說明，原告
    請求被告丙○○如數返還並加計遲延利息，即屬有據。
  E.綜上，原告依展業制度、董事長盃辦法、MDRT辦法之規定，
    請求被告丙○○返還委任報酬及補助款共計1,084,302元，
    並加計自起訴狀繕本送達翌日即97年2月15日起至清償日止
    ，按年息5％計算之利息，即屬有據，應予准許。
五、被告丁○○為被告丙○○之職務保證人，約定於被告丙○○
    受任展業服務人員期間有任何違背法令、規章之情事獲侵害
    公司或第三人之行為，致原告受損害時，保證人願負連帶保
    證責任並放棄先訴抗辯權，此有展業服務人員保證書在卷可
    稽（本院卷1第35頁）。被告丙○○既因對甲○○○用不正
    當招攬手段，依原告公司規定應返還委任報酬及相關補助共
    1,084,302元及其遲延利息，揆諸前開保證書約定，被告丁○○即應與被告丙○○連帶負返還之責。原告依連帶保證之
    關係請求被告丁○○與被告丙○○連帶給付上開金額，即屬
    有據。
六、綜上，原告請求被告連帶給付1,084,302元及97年2月15日起
    至清償日止，按年息5％計算之利息，即屬有據，應予准許
    。
七、因本案事證已臻明確，兩造其餘主張陳述及所提之證據，均
    毋庸再予審酌，附此敘明。
八、據上論斷：原告之訴為有理由，並依民事訴訟法第七十八條
    ，判決如主文。
中    華    民    國    99    年    2    月     25    日
                    勞工法庭    法  官  陳怡雯
以上正本係照原本作成。
如對本判決上訴，須於判決送達後20日內向本院提出上訴狀。
中    華    民    國    99    年    2     月    25    日
                                書記官  鄭美華

司法院資訊處製作；財團法人民間司法改革基金會備份。
